【裁判字號】    95,上訴,325
【裁判日期】    950214
【裁判案由】    毒品危害防制條例
【裁判全文】
臺灣高等法院臺中分院刑事判決         95年度上訴字第325號
上  訴  人  臺灣南投地方法院檢察署檢察官
被      告  甲○○
上列上訴人因被告違反毒品危害防制條例案件，不服臺灣南投地
方法院94年度訴字第567號中華民國94年12月30日第一審判決 （
起訴案號：臺灣南投地方法院檢察署94年度毒偵字第1113號），
提起上訴，本院判決如下：
    主      文
上訴駁回。
    理      由
一、公訴意旨略以：被告甲○○前因施用第一、二級毒品案件，
    經本院以九十三年度訴字第一八號判決分別判處有期徒刑八
    月、三月，定應執行刑為有期徒刑十月確定，並於民國九十
    四年三月二日執行完畢。另因上揭施用毒品案件，經法院裁
    定送強制戒治一年，嗣因毒品危害防制條例於九十三年一月
    九日修正施行報結釋放出所。竟猶不知悔改，於前開強制戒
    治處分執行完畢後五年內，復基於施用第一級毒品海洛因之
    概括犯意，於九十四年六月下旬某日起，至同年八月五日下
    午三時止，在南投縣南投市仁壽公園內公廁等處，以將海洛
    因摻入香煙點燃後吸食其煙霧之方式，連續施用海洛因多次
    ；復基於施用第二級毒品甲基安非他命之犯意，於九十四年
    八月六日凌晨一時二十二分許，經警採尿送驗起回溯九十六
    小時之內某時許，在不詳地點，以不詳之方式，施用第二級
    毒品甲基安非他命一次，嗣於九十四年八月五日下午四時五
    十分許，經警在南投縣南投市○○街與民生街口查獲，並扣
    得第一級毒品海洛因（含袋重）零點四公克。因認被告甲○
    ○涉有毒品危害防制條例第十條第一、二項之施用第一級、
    第二級毒品罪嫌。
二、檢察官上訴意旨略以：I九十三年一月九日修正施行之毒品
    危害防制條例規定係採「刑罰處遇程序」與「治療之保安程
    序」併行方式，即毒品施用者前經觀察、勒戒或強制戒治等
    治療程序執行完畢五年後，始再施用毒品之「初犯」，應從
    新先經觀察、勒戒或強制戒治等治療程序，並於治療程序結
    束後，由檢察官對之直接為不起訴處分，毋庸對之追訴處罰
    。在五年內「再犯」之情形，則因治療程序未收祛除毒癮之
    實效而直接追訴處罰，不再施以治療程序。II修正後同法第
    二十條第三項所謂五年後再犯，應係指行為人於觀察、勒戒
    或強制戒治執行完畢後，五年內未曾有施用毒品行為者為限
    ，否則無異使其前所受治療程序未曾收效之行為人僅因施用
    毒品行為與前次觀察、勒戒或強制戒治執行完畢已逾五年，
    反得循「初犯」之保安處分程序獲得寬典，與上開法律修正
    本旨不符。III本件被告於八十九年五月三十日強制戒治執行
    期滿，於五年內因施用毒品犯行，經法院判刑確定，雖該次
    送強制戒治處分，因上開法律修正而未執行完畢，但依前開
    說明，本件非修正後法律所定義之「初犯」甚明，自應就其
    犯行追訴處罰等語。
三、按起訴之程序違背規定者，應諭知不受理之判決；又不受理
    之判決，得不經言詞辯論為之，刑事訴訟法第三百零三條第
    一款及第三百零七條分別定有明文。又，依毒品危害防制條
    例第二十三條第二項規定，於觀察、勒戒或強制戒治執行完
    畢釋放後，五年內再犯同條例第十條之施用第一級毒品或第
    二級毒品之罪者，檢察官固應直接依法追訴；惟如係在觀察
    、勒戒或強制戒治執行完畢釋放後，五年後始再為上述施用
    毒品之罪者，依同條例第二十條第三項規定，即應聲請法院
    裁定令被告入勒戒處所觀察、勒戒，而不得向法院提起公訴
    ，倘檢察官誤向法院逕行起訴，其起訴之程序當然違背法律
    規定，法院自應諭知公訴不受理之判決。
四、本院查：
  (一)被告前因施用毒品案件，經原審法院裁定送強制戒治，於八
    十九年五月三十日執行完畢。又因施用第一、二級毒品案件
    ，經同法院以九十二年度毒聲字第九一五號裁定送強制戒治
    一年，於九十二年十月九日入所，戒治執行完畢日期為九十
    三年十月四日，惟因毒品危害防制條例於九十三年一月九日
    修正施行，遂於九十三年一月九日因修法免除戒治，釋放出
    所。前揭施用毒品案件另經同法院以九十三年度訴第一八號
    判決分別判處有期徒刑八月、三月，應執行有期徒刑十月確
    定，嗣於九十四年三月二日縮刑期滿執行完畢等情，有臺灣
    高等法院被告前案紀錄表在卷可按，並經該院調閱台灣南投
    地方法院檢察署八十八年度戒執一字第一六一號卷查明屬實
    。
  (二)依上開事實，被告最近一次之強制戒治執行完畢釋放之時係
    八十九年五月三十日。至被告前揭另次強制戒治雖於九十三
    年一月九日經免除執行，惟此乃因毒品危害防制條例修正之
    故，並非因完成法律所預設足以戒斷毒癮之治療程序，自不
    得認係觀察、勒戒或強制戒治執行完畢而釋放。另被告固於
    九十二年間因施用毒品案件經該院判處罪刑在案，且於九十
    四年三月二日執行完畢，然此亦非觀察、勒戒或強制戒治執
    行完畢釋放，甚為明顯。
  (三)依前揭說明，毒品危害防制條例第二十三條第二項規定，檢
    察官應直接依法追訴者，以於觀察、勒戒或強制戒治執行完
    畢釋放後，五年內再犯同條例第十條之施用第一級毒品或第
    二級毒品之罪者為限。本件公訴意旨所指被告於九十四年六
    月下旬某日起至九十四年八月五日下午三時止，有連續施用
    第一級毒品海洛因之犯嫌，及於九十四年八月六日凌晨一時
    二十二分許回溯九十六小時之內某時，有施用第二級毒品甲
    基安非他命之犯嫌，與毒品危害防制條例第二十三條第二項
    所謂觀察、勒戒或強制戒治執行完畢釋放後五年內再犯第十
    條之罪者，檢察官應依法追訴之規定即有未合。
  (四)檢察官上訴意旨，以被告於強制戒治執行完畢後五年內既有
    施用毒品犯行，依修正後毒品危害防制條例之立法意旨，被
    告不應享有「初犯」寬典，然法律之解釋，以法律文意之最
    大可能為範圍，本件為刑事案件，在解釋上就被告不利部分
    尤需嚴格，依前揭規定文義解釋，其所謂觀察、勒戒或強制
    戒治執行完畢釋放，自亦不包括被告另因施用毒品案件經法
    院判處罪刑確定後而執行完畢釋放之情形，上訴意旨與上開
    規定不符。
  (五)抑且毒品危害防制條例第二十條第三項及第二十三條第二項
    規定意旨，係以受觀察、勒戒或強制戒治者，經過完整之刑
    事處遇程序斷絕身癮及心癮後，仍於五年內再犯施用毒品之
    罪，顯見觀察、勒戒及強制戒治之處遇已難收效，故應逕予
    追訴；是於觀察、勒戒或強制戒治之治療程序完成前，行為
    人所受刑事處遇程序既非完整，實無從起算前開法條所定五
    年期間，據以判斷其觀察、勒戒或強制戒治是否足以收效。
    本件被告係於強制戒治執行中，嗣因毒品危害防制條例於九
    十三年一月九日之修正施行而於同日免除戒治逕行釋放，其
    釋放乃因法律之修改，並非因完成法律所預設足以戒斷毒癮
    之治療程序，自不得將該次釋放視為強制戒治執行完畢釋放
    ，而列入計算被告五年內是否再犯之起算基點。公訴人以前
    述因法律修正免除強制戒制逕行釋放之日為據，認被告係於
    強制戒治執行完畢釋放後五年內再犯毒品危害防制條例第十
    條之罪，逕予提起公訴，其起訴之程序即違背法律規定。
五、原審法院爰依上開規定，諭知公訴不受理，於法循無違誤，
    本件上訴為無理由，爰不經言詞辯論，駁回上訴。至於檢察
    官移送併辦（案號：九十四年毒偵字第五四一三號）部分：
    被告所犯前揭施用第一級毒品及施用第二級毒品犯行，既經
    為不受理之判決，則上開移送併辦部分，與本案即無裁判上
    一罪之關係，本院自無從併予審究，應檢還該檢察官另行偵
    處，附此敘明。
六、據上論斷，應依刑事訴訟法第三百六十八條、第三百零七條
    ，判決如主文。
中    華    民    國    95    年    2     月    14    日
              刑事第四庭  審判長法  官  洪  耀  宗
                                法  官  江  德  千
                                法  官  劉  登  俊
上列正本證明與原本無異。
除施用第一級毒品部分，檢察官得上訴外，其餘不得上訴。
如不服本判決應於收受送達後十日內向本院提出上訴書狀，其未
敘述上訴之理由者並得於提起上訴後十日內向本院補提理由書（
均須按他造當事人之人數附繕本）。
                                書記官  粘  銘  環
中    華    民    國    95    年    2     月    14    日
                                                      Ｒ


司法院資訊處製作；財團法人民間司法改革基金會備份。
